臺灣嘉義地方法院民事判決　　　　　　　　95年度訴字第71號
原　　　告　甲○○○○○　○○.
　　　　　　　　　　　　Bar.
法定代理人　乙○○○○○○○　.
訴訟代理人　張雯峰律師
被　　　告　嘉強電子股份有限公司
法定代理人　丁○○
訴訟代理人　蔡碧仲律師
　　　　　　陳惠如律師
　　　　　　陳偉展律師
上列當事人間請求損害賠償事件，本院於民國96年5月14日言詞
辯論終結，判決如下：
    主  文
原告之訴及假執行之聲請均駁回。
訴訟費用由原告負擔。
    事實及理由
壹、程序方面：
    按法律行為發生債之關係者，其成立要件及效力，依當事人
    意思定其應適用之法律；當事人意思不明時，同國籍者依其
    本國法，國籍不同者依行為地法，行為地不同者以發要約通
    知地為行為地，如相對人於承諾時不知其發要約通知地者，
    以要約人之住所地視為行為地；涉外民事法律適用法第6條
    定有明文。經查，本件原告主張兩造契約係由被告發出獨家
    經銷要約之傳真，並由原告承諾，而被告就上開兩造獨家經
    銷之訂約模式亦不予爭執，則本件既係由被告於台灣向原告
    發出獨家經銷要約之傳真，故發要約通知地為台灣，依前揭
    涉外民事法律適用法之規定，本件自應以中華民國法律為準
    據法。
貳、實體方面：
一、原告起訴主張：
（一）兩造於1988年在國際法蘭克福展認識，被告則於1998 年5
      月1日發出獨家經銷要約之傳真，並要求原告填寫文書，
      就獨家經銷前六月及後六月所能銷售之金額及數量，與無
      線麥克風所佔銷售比例等為說明，直至1999年，因為被告
      之產品在西班牙並未登記，原告因需以被告之產品參加西
      班牙Valencia之國際"INTERMUSIC"展，為此原告要求被告
      於1999年5月26日正式簽立授權與原告獨家經銷權之書面
      。然而至2000年時原告之經銷量雖有成長，被告卻在該時
      另將其產品之獨家經銷權（exclusiveity）又授予"LEX
      ON"公司，使原告於西班牙承擔額外之風險與損失。2001
      年10月11日，被告對其將經銷權授予"LEXON"公司之違約
      行為，承認其責任在被告，並決定再授與原告為西班牙之
      獨家經銷權，原告則於2001年10月15日接受其道歉及繼續
      獨家經銷權，被告於2001年10月30日併將其決定通知"LEX
      ON"公司。合約期間被告曾數度要求訂立書面契約，並在
      合約中要求原告必須於每年達到最低銷售額，然此舉並不
      為原告所接受，故此雙方並無正式之書面契約，時至20
      02年原告仍繼續獨家經銷麥克風相關產品，被告則於2002
      年5月30日要求原告應在2002年底以前，達到12萬美元之
      銷售額，原告以僅能努力以赴回應，故此兩造就最低銷售
      額是否成為契約之要素，始終未達成一致之協議。原告於
      6月間開始懷疑被告將其產品銷售與"BLBAO TRADING,S.A.
      "公司（下稱BLBAO公司），其後並藉由該公司於西班牙之
      專業音響雜誌"PRO AUDIO"2002年10月刊物之廣告，證實
      被告確已違反獨家經銷契約之約定，而被告就其違約之行
      為並未於事前取得原告之同意。直到2002年11月13日被告
      片面以電子郵件通知原告，其將MA－series及ACT－serie
      s部分原由原告經銷之產品，改由BLBAO公司之經銷，並禁
      止原告重複該產品之經銷，僅保留VHF系統之經銷權給原
      告，原告為此於2002年12月11日委由律師AntonimilletAb
      bad發函與被告，終止獨家經銷契約。
（二）查，兩造既約定由原告獨家經銷（exclusiveity）被告所
      生產之全部電子產品，則依債之本旨，被告不得將前開產
      品再交與其他廠商銷售，此方符合獨家代理契約之精神與
      本旨。但被告卻未依債之本旨履行，私自將其產品MA－se
      ries及ACT－series本來由原告經銷之產品，改由BLBAO公
      司經銷，並禁止原告重複該產品之經銷，僅保留VHF系統
      之經銷權給原告，顯然為給付不完全，又給付不完全係歸
      責於被告，且原告獨家代理之狀態已遭破壞，且因可歸責
      於被告之事由無法排除該障礙致不能補正，致使該部份陷
      於給付不能，為此原告自得適用民法第227條第1項及類推
      適用第256條規定，終止系爭合約。原告因被告債務不履
      行所受損害，其賠償範圍有西班牙經濟學博士、行業公會
      註冊經濟師買信德、索勒、馬圖特先生所提交之專家意見
      書，其認為損失分為產品的市場引入費用（實際損失）、
      因競爭引起的利益損失（利潤損失）兩方面，產品的市場
      引入費用（實際損失)又可細分為營銷或促銷推廣費用、
      庫存的相關費用、技術支持服務的相關費用，其金額為21
      516.87歐元，至2003年估算的利潤損失則為237,447.64歐
      元，兩項金額合計為258,964.51歐元，原告爰部分起訴請
      求新台幣200萬元，其餘部分則保留請求。並聲明：一、
      被告應給付原告新台幣200萬元整，及自起訴狀送達之翌
      日起清償日之止，按年息百分之5計算之法定利息。二、
      原告願供擔保請准予宣告假執行。
（三）對被告抗辯所為之陳述：
    1.被告在2000年12月19日後新增加年度銷售目標，並未為原
      告同意補充約定為要素或契約內容。又對於2000年被告將
      產品授與LEXON公司銷售之違約，原告雖於2001年10月15
      日回函以『接受道歉』、『我們信賴你，要忘記過，我們
      今天的行動是未來的結果，我希望是個成功的未來』，該
      文字雖有接受被告道歉之意，然實在看不出來原告與被告
      達成和解或拋棄損害賠償之請求，原告仍有債務不履行之
      損害賠償請求權。
    2.至於被告主張原告於2002年5月31日片面終止雙方之獨家
      經銷契約，然經查該信件所指『原告無法達到被告對於年
      度銷售目標之絕對要求，原告公司的理念是對於我們所代
      理品牌之形象及品質竭盡所能，並且盡量銷售，但我們並
      不接受供應商之要求。因為我們無法在2002年達到年銷售
      12萬美元之目標，所以我們了解我們並非代理被告之合適
      經銷商，對於過去數年之合作這確實成為一大壓力，我個
      人誠摯的認為貴公司人員均為好人，而到最後這才是最重
      要的。』，不過委婉表明原告對於被告之要求力不從心，
      然而也明指『我們並不接受供應商之要求』故此並無明示
      或默示終止契約之意，又2002年5月31日以後兩造間仍有
      生意往來，否則被告何必在2002年11月13日片面以電子郵
      件通知原告，其將MA－series及ACT－series部分，改由
      BLBAO公司經銷，並禁止原告重複該產品之經銷，僅保留
      VHF系統之經銷權給原告，故此被告主張原告於2002年5月
      31日片面終止獨家經銷契約，顯與事實不合，兩造獨家經
      銷權契約應於2002年12月11日原告之律師函到達被告處即
      2002年12月30日終止。
    3.被告雖於2002年11月12日函知原告，表示預計於西班牙境
      內尋求雙經銷商，然原告僅於同日函覆被告表示瞭解被告
      之情形，並請被告繼續保持聯絡。惟被告未經過與原告協
      議，即片面剝奪原告就MA－series及ACT－series部分產
      品之經銷權，其違反雙方之獨家經銷契約，致原告受有損
      害。
    4.查被告所提被證十二之兩造往來電子郵件，其性質係屬私
      文書，該往來文書經原告一再回想仍無以確認其是否真實
      ，故被告自應就其真正負舉證之責。退萬步言，縱使上該
      郵件係屬真實。經審視其內容，亦無法得到被告所主張之
      「兩造於2001年5月3日就該獨家經銷權契約內容達成意思
      表示一致。故兩造之獨家經銷權契約之存續期間係2001年
      5月3日至2001年12月31日止，且兩造就年銷售額亦達成美
      金15 萬元之合意。」之結論，理由如下: (1)被告抗辯稱
      原告回覆「yes」，是對於被告2001年5月3日就該獨家經
      銷權契約內容達成意思表示一致。惟，兩造之間於2001年
      4月26 日至5月3日間隔8日，其間尚有多次電子文書之往
      來，故此2001年5月3日回覆「yes」，是否針對被告2001
      年4月26日之郵件內容所為，其間雙方有無討論？變更？
      其內容為何? 被告並未舉證，故尚難僅憑2001年5月3日之
      郵件內容，即認定原告有同意2001年4月26日郵件內容之
      意思表示。(2)被告於2001年5月3日上午10:20所發郵件之
      內容，係詢問原告是否同意契約內容，以便被告可以預擬
      書面契約草稿，故此原告於同日所覆郵件之內容為「yes
      」，至多僅為對被告於2001年4月26日電子郵件所稱提出
      書面契約草稿為同意，是以，兩造是否曾就獨家經銷權契
      約內容已達成意思表示一致，及契約是否成立，自應以書
      面契約為據。綜上，被告主張兩造於2001年5月3日就該獨
      家經銷權契約內容達成意思表示一致，存續期間係2001年
      5月3日至2001年12月31日止，且兩造就年銷售額亦達成美
      金15 萬元之合意，應無理由。末查，被告既已於1995年5
      月26 日書面授權原告獨家經銷權，則此書面授權之法律
      效果，即不因被告有任何真意保留而為無效，故被告主張
      此書面授權僅係便利原告於西班牙境內，就原告之相關產
      品，進口或參展等相關程序進行之證明文件，及該書面非
      被告所慣用文件形式云云，應無足採。是以，兩造間獨家
      經銷權之契約關係，應始於1995年5月26日至2002年12月
      30日終止。
二、被告則以下列言詞置辯，並聲明：駁回原告之訴，以及願供
    擔保免為假執行。
（一）查本件訴訟所稱「獨家經銷契約」，謂製造商即本件被告
      將其製造之商品，於西班牙境內，僅由經銷商即本案原告
      獨占、排他為商品販賣，以維持或擴張其商品之銷路，而
      製造商與經銷商所定之契約；足徵，「獨家經銷契約」訂
      定主要目的即在於維持或擴張商品之銷路，而銷售之數額
      ，當然為商品銷路之客觀性指標，且因「獨家」授權，被
      告商品於西班牙境內僅得由原告經銷，不得再委由其他公
      司經銷，故年度銷售目標乃影響契約目的能否達成不可或
      缺之要素。綜言之，「年度銷售目標」當然為「獨家經銷
      契約」之「必要之點」。
（二）原告主張於1999年5月26日兩造簽立有正式之獨家經銷權
      之書面，被告否認之。該書面乃原告單方草擬，經被告簽
      署，用以便利原告於西班牙境內，就原告之相關產品，進
      口或參展等相關程序進行之證明文件，僅得證明被告確曾
      授權原告於西班牙境內經銷被告公司之產品。此由兩造於
      1999年5月11日往來之電子郵件內容可佐，原告謂：「如
      你所知，每一個國家對於各項產品之正式認證都有自己特
      定的相關規定，而我們需要一些文件以通過認證」；「請
      寄給我一封由商業蓋章過的信件敘述MIPRO容許Centro Ma
      yorII在西班牙進行MIPRO產品之相關認證。」等語，可知
      原告要求被告提供相關文件以供其於國內申請認證用。嗣
      將該書面傳真與原告，原告於該傳真下方稱：「這是不正
      確的，我們需要的是商業協會所簽署的文件，請寄給我們
      正確的文件」等語，故嗣於1999年5月31日，被告函知原
      告：「請注意我們的商業協會是不會簽署任何這類的授權
      書，因為只有製造產本身才有權限去決定誰有權銷售產品
      。所以我們沒有無法針對這項特別的需求提供協助。」，
      因此，綜上揭兩造往來之電子郵件信函可知，當時原告係
      要求原告提供相關認證之資料，並無存在獨家經銷契約之
      合意。
（三）兩造間於2001年5月3日至2001年12月31日間存有總經銷契
      約關係，退步言之，縱認被告於2001年10月11日指定原告
      為被告在西班牙之獨家經銷商，原告業已於2002年5月31
      日終止獨家經銷契約。
    1.查被告於2001年4月26日以電子郵件通知原告，討論授予
      原告於西班牙獨家經銷權之事宜，內容包括契約期間、年
      銷售定額及代理事項等等，此有被證三可稽。嗣被告於同
      年5月3日再次催告原告對於被告所提之獨家經銷契約所約
      定內容之意見，同日，原告明確回覆「yes」，此有2001
      年5月3日兩造之電子郵件可稽。故兩造間之獨家經銷契約
      之存續期間係2001年5月3日至2001年12月31日止，且兩造
      就年銷售額亦達成美金15萬元之合意。兩造間之獨家經銷
      契約係至2001年12月底，2002 年後並無獨家經銷契約存
      在，且依當初兩造所約定內容：「後續合約的簽訂將會於
      2002年的法蘭克福展再作討論。」，惟兩造就2002年度銷
      售總額始終未能達成共識，故未能達成獨家經銷契約之合
      意。兩造既於2002年並無獨家經銷契約存在，自無原告所
      指違約之情，原告依上開情事請求損害賠償應認無理由。
    2.縱認被告於2001年10月11日指定原告為被告在西班牙之獨
      家經銷商，原告業已於2002年5月31日終止獨家經銷契約
      ，且就2000年被告將產品授與LEXON公司銷售事件，事後
      兩造對於該爭執已達成和解，核本件原告於2001年10月15
      日函覆被告內容觀之：「我們信任貴公司且願意忘卻過去
      不愉快：今日，我們所做決定就代表著未來。我希望：這
      將是一個成功的未來。」明顯可知，兩造間存有「相互讓
      步」以達「終止紛爭」之合意。故原告就LEXON事件所致
      損害，兩造自均應受該和解契約之拘束，不得再就和解前
      之法律關係再行主張，是原告欲請求損害賠償，應認無理
      由。
    3.原告主張其於2002年5月31日來函之真意僅係表示：會努
      力以赴，盡力達成最大銷售數量，並無終止獨家經銷契約
      之意。惟查，若原告並無終止獨家經銷契約之意，何以原
      告於函中言及：「我們（即原告）實在無法再繼續接受來
      自於供應商（即被告）所給予之業績壓力。因此，既然我
      們（即原告）無法於2002年底達成12萬美金之銷售目標，
      我們清楚了解到自己並非嘉強電子理想中之西班牙獨家經
      銷商。非常榮幸與貴公司多來年來愉快的合作！我個人誠
      摯的認為，嘉強電子的所有員工都是和善之人。最終而言
      ：這也是最重要的！」綜觀該函全文，衡諸商業慣例，本
      於誠實信用原則解釋，原告於2002年5月31日來函即已為
      終止「獨家經銷契約」之意思表示。又原告主張，被告若
      認原告於2002年5月31日已終止獨家經銷契約，又為何於
      2002年10月依原告之訂單出貨？經查，兩造間於無獨家經
      銷契約關係存在之前，本有長期合作之商業往來，且即使
      兩造間於無獨家經銷契約，並不排除兩造間就單筆訂單，
      於事實上成立經銷契約之情形。原告既已於2002年5月31
      日主動片面終止雙方之總經銷契約，因考量被告於西班牙
      境內相關產品銷售業績仍舊不佳，欲就相關經銷策略再為
      商討，為顧及兩造間長期合作關係，表示對原告尊重，乃
      於2002年11月12日函知原告，本公司（即被告）將針對幾
      個重要之外銷國，再商討相關經銷策略，其中當然包含西
      班牙在內，本公司預計於西班牙境內尋求雙經銷商。原告
      於同日函覆被告表示瞭解被告之情形，並請被告繼續保持
      聯絡。綜上所述，原告既已於2002年5月31日主動片面終
      止雙方之獨家經銷契約在前，爾後對於被告於西班牙境內
      尋求雙經銷商乙事表示理解，何以認於2002年11月13日被
      告通知原告其將MA－series及ACT－series部分產品授與
      他公司經銷為被告違約？並致原告受有損害？是以，原告
      依上開情事欲請求損害賠償應認無理由。
三、本件不爭執事項：
（一）程序上以中華民國法律為準據法。
（二）兩造間存有一般經銷契約權之契約關係。
（三）、被告於95年5月3日所提民事答辯狀中〔事實及理由之三
      〕所用之〔獨家經銷權〕及〔總經銷權〕同義，皆為excl
      usiveity之譯文，意指該經銷權具有獨佔且排他性而言。
（四）被告與LEXON公司於2001年3月12日為最後出貨日期及對BL
      BAO公司出貨日期為2002年10月14日。
四、本件之爭點為：(1)年度銷售目標是否為兩造獨家經銷權契約
    之要素，兩造間何時存在獨家經銷權之契約關係。(2)被告有
    無違反兩造獨家經銷權契約(3)就2000年被告將產品授與LEXO
    N公司銷售，事後兩造對於該爭執是否達成和解契約。(4)原
    告有無損害，損害金額為何。茲分述本院意見如次：
（一）年度銷售目標應非本件獨家經銷權契約之構成要素：
      按社會上所謂「經銷商契約」（或稱「代理店契約」或「
      代理商契約」）（下稱經銷商契約），係指商品之製造商
      或進口商將其製造或進口之商品，經由經銷商（或代理店
      或代理商）為商品之販賣，以維持或擴張其商品之銷路所
      訂之契約。至其法律上之性質，則依其契約之具體內容，
      可能有具買賣契約之性質者，具行紀契約之性質者及具代
      辦商契約之性質者，是不同類型之當事人間之權利義務關
      係自屬不同（最高法院87年度台上字第362號判決參照）
      。查證人丙○○即被告公司外銷部業務副理於本院96年4
      月30日言詞辯論時證稱：「（總經銷的定義為何？）…沒
      有傭金的部分，就是他（即原告）叫多少貨就付多少錢。
      」（見本院卷第211頁），故兩造所訂立之獨家授權契約
      ，由被告指定原告為被告於西班牙之獨家經銷商，代理經
      銷被告生產之麥克風，原告亦曾依約向被告訂購商品，應
      認系爭契約之性質，具有買賣契約之性質，買賣標的物及
      價金為系爭獨家授權契約必要之點，至於年度銷售目標應
      非上開契約之構成要素，被告辯稱年度銷售目標為上開契
      約之構成要素並不足採。
（二）查被告曾於2001年10月11日去函原告授與獨家經銷權利，
      為兩造所不爭執（見本院卷第6、89頁），證人丙○○於
      本院96年4月30日言詞辯論時亦證稱：「（提示原證6）（
      被告書信的第6段所示之內容，是否有任命原告做總經銷
      否？）我們是有決定要原告做總代理，我們也有通知LEXO
      N 」（見本院卷第211頁），是原告就被告2001年10月11
      日授與獨家經銷之要約為承諾時兩造成立本件獨家授權契
      約應可採信，原告雖主張於1999年5月26日被告授與獨家
      經銷權利，並提出原證四傳真影本為證，惟查上開傳真僅
      記載為經銷商並非獨家之經銷商（見本院卷第18、131頁
      ），尚難以上開傳真即認兩造已成立獨家授權契約，故縱
      使被告與LEXON公司於2001年3月12日前曾成立經銷契約，
      被告應無違約之情形，原告就該部分主張請求損害賠償並
      無理由；另被告雖抗辯兩造間獨家經銷契約關係僅存在於
      2001年5月3日至2001年12月31日間，內容包括契約期間至
      2001年12月31日、年銷售定額美金15萬元等語，然被告於
      95年5月3日答辯狀已稱就2001年4月26日函原告表達須達
      美金15萬元年銷售業績，原告未於回覆，兩造間未達成獨
      家經銷契約（見本院卷第88頁），且被告亦無法提出原告
      同意上開條件之書面契約，故原告2001年5月3日回覆「ye
      s」，亦難認定為原告同意被告2001年4月26日郵件內容之
      意思表示。再者，倘兩造已於2001年5月3日成立獨家經銷
      契約，被告又何須於2001年10月11日去函原告授與獨家經
      銷權利，故被告主張獨家經銷契約關係僅存在於2001年5
      月3日至2001年12月31日間並不足採。
（三）又查，原告於2002年5月31日寄給被告之電子郵件中雖言
      及：「我們（即原告）實在無法再繼續接受來自於供應商
      （即被告）所給予之業績壓力。因此，既然我們（即原告
      ）無法於2002年底達成12萬美金之銷售目標，我們清楚了
      解到自己並非嘉強電子理想中之西班牙獨家經銷商。非常
      榮幸與貴公司多來年來愉快的合作！我個人誠摯的認為，
      嘉強電子的所有員工都是和善之人。最終而言：這也是最
      重要的！」（見本院卷第155頁），然尚難以上開內容即
      認原告有終止兩造獨家經銷契約之意思表示，兩造獨家經
      銷契約於2002年5月31日後應仍存在。被告於2002年10月
      14日對BLBAO公司出貨（見本院卷第237頁），係於兩造獨
      家經銷契約存續期間，應已違反獨家經銷契約。
（四）按民法第216條規定，損害賠償，除法律另有規定或契約
      另有訂定外，應以填補債權人所受損害及所失利益為限。
      依通常情形，或依已定之計劃、設備或其他特別情事，可
      得預期之利益，視為所失利益。該條所稱之「所失利益」
      ，固非以現實有此具體利益為限，惟該可得預期之利益亦
      非指僅有取得利益之希望或可能為已足，尚須依通常情形
      ，或依已定之計劃、設備或其他特別情事，有客觀之確定
      性始得稱之。查原告雖提出西班牙經濟學博士、行業公會
      註冊經濟師買信德、索勒、馬圖特先生所提交之專家意見
      書，其認為損失合計為258,964.51歐元，於本訴先起訴請
      求新台幣200萬元等語，惟上揭專家意見書係將LEXON公司
      經銷被告產品亦納入損失之計算，且未就被告對BLBAO 公
      司出貨之時間及數量加以實際考量，原告主張其有上揭專
      家意見書所載損害，難以採信。而查，原告既於2002年5
      月31日電子郵件告知被告其非被告理想中之西班牙獨家經
      銷商，且於2002年11月12日被告告知其預計於西班牙境內
      尋求雙經銷商時，於同日回覆表示非常瞭解被告之情況，
      並請被告繼續保持聯絡（見本院卷第157、158頁）。由上
      開電子郵件內容觀之，原告對被告於西班牙境內尋求雙經
      銷商之變更原獨家經銷契約之意思表示應認已經同意。是
      被告於2002年11月12日後縱使將部分產品交由BLBAO公司
      經銷應無債務不履行情事。而查被告上開違約出貨數量為
      美金4,465元（見本院卷第238至241頁），數量非鉅，是
      否能造成原告在西班牙市場之損失不無疑問，被告既否認
      原告受有損害，原告自應負舉證責任。然查原告就本件債
      務不履行所發生之損害一節，迄於本件言詞辯論終結時，
      未具體說明其所受之損害為何，原告既無法證明本件債務
      不履行所發生之損害，自不得請求賠償。
五、綜上，原告本於民法第227條之法律關係，請求被告給付新
    台幣200萬元，及自起訴狀繕本送達翌日起至清償日止，按
    年息百分之5計算之利息，為無理由，應予駁回，其假執行
    之聲請，因訴之駁回亦失所附麗，應併駁回之。
六、兩造其餘攻擊防禦方法，經本院審酌後，認與本判決之判斷
    不生影響，爰不一一論駁。
七、據上論結：本件原告之訴為無理由。依民事訴訟法第78條，
    判決如主文。
中　　華　　民　　國　　96　　年　　5 　　月　　28　　日
                  民事第一庭法  官   吳芝瑛
上列正本與原本無異。
如不服本判決，應於送達後20日內，向本院提出上訴狀並表明上
訴理由，如於本判決宣示後送達前提起上訴者，應於判決送達後
10日內補提上訴理由書（須附繕本）。
中　　華　　民　　國　　96　　年　　5 　　月　　28　　日
                            書記官   馮澤文
